ACORDAO-COMPLETO-2350420

ACÓRDÃO 1942/2019 ATA 31/2019 - PLENÁRIO

VISTOS, relatados e discutidos estes autos de Solicitação do Congresso Nacional para realização de auditoria em operações de crédito realizadas pelo Banco do Nordeste do Brasil –BNB, nos exercícios de 2009 a 2011, nos termos da Proposta de Fiscalização e Controle - PFC 87/2012, de autoria do Deputado Rubens Bueno;
ACORDAM os Ministros do Tribunal de Contas da União, reunidos em Sessão do Plenário, ante as razões expostas pelo relator, em:
9.1. conhecer da presente Solicitação, por preencher os requisitos de admissibilidade previstos no art. 38, inciso I, da Lei 8.443/92, c/c o art. 232, inciso III, do Regimento Interno, e art. 4º, inciso I, alínea “b”, da Resolução TCU 215/2008;
9.2. informar à Presidência da Comissão de Fiscalização Financeira e Controle da Câmara dos Deputados que:
9.2.1. foi autuado o TC Processo 016.185/2012-9, que tratou de Representação, a qual versa sobre irregularidades em operações de crédito do Banco do Nordeste do Brasil no período de 2009 a 2011, que se encontra aguardando manifestação do relator, Ministro Bruno Dantas;
9.2.2. foram apensados ao TC Processo 016.185/2012-9 os TC Processo 017.262/2012-7 (Representação do Ministério Público Federal contra o Banco do Nordeste referente a supostas irregularidades/fraudes no processo de concessão de crédito) e TC Processo 022.406/2013-1 (Denúncia referente ao Relatório de Demandas Especiais nº 00206.000872/2011-22) , por tratarem do mesmo tema;
9.3. dar ciência da decisão que vier a ser adotada à Presidência da Comissão de Fiscalização Financeira e Controle da Câmara dos Deputados e ao Ministro Bruno Dantas, relator do TC Processo 016.185/2012-9 ;
9.4. considerar a solicitação integralmente atendida e arquivar o presente processo, nos termos dos arts. 169, inciso II, do Regimento Interno do TCU e 17, inciso II, da Resolução - TCU 215/2008.

Solicitação do Congresso Nacional em que se requer fiscalização com o objetivo de verificar a ocorrência de possíveis irregularidades em operações de créditos realizadas pelo Banco do Nordeste do Brasil (BNB).

não há.

3. Interessados/Responsáveis: não há.

13.1. Ministros presentes: Ana Arraes (na Presidência), Benjamin Zymler, Augusto Nardes, Aroldo Cedraz (Relator) e Raimundo Carreiro.
13.2. Ministro-Substituto convocado: Augusto Sherman Cavalcanti.
13.3. Ministros-Substitutos presentes: André Luís de Carvalho e Weder de Oliveira.

AROLDO CEDRAZ

Adoto como Relatório a instrução da Secretaria de Controle Externo do Sistema Financeiro Nacional e dos Fundos de Pensão – SecexFinanças, peça 6, que obteve anuência de seus dirigentes, peça 7/8.
“1. 	Trata-se do Ofício 02/2018/CFFC-P, de 4/4/2018, por meio do qual o Exmo. Sr. Deputado Roberto de Lucena, à época Presidente da Comissão de Fiscalização Financeira e Controle da Câmara dos Deputados, encaminhou a solicitação de fiscalização referente à  Proposta de Fiscalização e Controle 87/2012, de autoria do Deputado Rubens Bueno (peça 1, p.3) , para que este Tribunal de Contas realizasse fiscalização com intuito de verificar a ocorrência de possíveis irregularidades em operações de crédito realizadas pelo Banco do Nordeste do Brasil (BNB) , especialmente no período apontado por denúncia publicada na Revista Época, referente aos exercícios de 2009 a 2011 (peça 1, p. 7) .
2.	Ressalta-se que a Proposta de Fiscalização e Controle data de 27/6/2012, todavia somente foi trazida a este Tribunal em abril/2018, sendo autuada sob o número TC Processo 011.240/2018-0, em 10/4/2018, tendo como Relator o Exmo. Ministro Aroldo Cedraz.
EXAME TÉCNICO
3.	Em 11/6/2012, foi autuado o TC Processo 016.185/2012-9, que trata de Representação proposta por esta Secretaria, a qual versa sobre a apuração das supostas irregularidades apontadas pela referida reportagem da Época em operações de crédito contratadas pelo Banco do Nordeste no período de 2009 a 2011, de relatoria do Ministro Bruno Dantas. Tal Representação encontra-se no gabinete aguardando manifestação do relator.  
4.	Informa-se ainda que o TC Processo 016.185/2012-9 possui dois processos apensados: 
	a) TC Processo 017.262/2012-7: Relator Min. Bruno Dantas (Representação do Ministério Público Federal contra o Banco do Nordeste referente a supostas irregularidades/fraudes no processo de concessão de crédito) 
	b) TC Processo 022.406/2013-1: Relator Min. José Múcio (Denúncia referente ao Relatório de Demandas Especiais nº 00206.000872/2011-22) .
5.	Dessa forma, entende-se que a conclusão do TC Processo 016.185/2012-9 supre a demanda trazida na referida Solicitação do Congresso Nacional.
6.	Destaca-se que, além do referido processo, esta Secretaria também realizou fiscalizações referentes à área de concessão de crédito do BNB em 2015 (TC Processo 013.269/2015-1 – Relatório auditoria de conformidade concessão de crédito) e 2016 (TC Processo 015.905/2016-0 – Levantamento de Conformidade dos Controles Internos na área de Concessão de Crédito do BNB) :
a) TC Processo 013.269/2015-1
7.	Esse processo, de relatoria do Ministro Aroldo Cedraz, trata-se de Auditoria de Conformidade realizada no Banco do Nordeste do Brasil S.A. (BNB) sob a responsabilidade da ex-Secretaria de Controle Externo no Estado do Ceará (Secex-CE) , tendo como objetivo avaliar a adequação dos procedimentos adotados pela entidade relativamente a seu processo de concessão de crédito. O referido processo encontra-se encerrado nesta Secretaria, sendo que em 13/9/2017, foi proferido o Acórdão 2010/2017-TCU-Plenário que determinou:
9.1. com fundamento no art. 250, inciso II, do Regimento Interno/TCU, determinar ao Banco do Nordeste do Brasil S.A. que, se já não o fez:
9.1.1. revise a documentação dos seguintes sistemas eletrônicos de controle, para complementação ou correção das informações necessárias ao bom entendimento sobre sua estruturação, conteúdo e funcionamento de seus componentes, assim como ao fácil acesso às informações relativas a esses sistemas e componentes, de forma a diminuir o esforço necessário às ações de manutenção, atualização e atendimento a demandas internas e externas: S035 - Sistema Integrado de Crédito, S253 - Sistema de Risco de Crédito, S400 - Sistema de Cadastro, S522 - Sistema de Automatização do Processo da Central de Crédito, S706 - Sistema de Elaboração de Contratos e S950 - Sistema de Integrado de Administração de Crédito;
9.1.2. insira, nos sistemas eletrônicos mantidos pelo banco, ferramentas de controle relativo à responsabilidade pelas atividades de supervisão do exame e de emissão de pareceres acerca das propostas de concessão de crédito, de forma a atender ao que determinam o art. 1º, caput e §§1º e 2º, e o art. 2º da Resolução-CMN 2.554, de 24/9/1998, e ao entendimento constante do Acórdão 944/2010-TCU-Plenário, subitem 9.2;
9.1.3. implante a nova solução para a Concessão de Crédito (sistema S567) e a automatização do cálculo do Limite de Risco Global (LRG) como componente de sistema eletrônico de controle, considerando a implantação da Avaliação de Risco Cliente (Fundamentalista) ;
9.1.4. elimine os casos de novas inserções manuais de dados já registrados em algum dos sistemas eletrônicos do banco;
9.1.5. atualize seus sistemas de controle eletrônico no que concerne aos registros da responsabilidade pelas inserções e alterações de dados;
9.2. determinar, ainda, ao Banco do Nordeste do Brasil S.A. que apresente a este Tribunal, no prazo de 60 (sessenta) dias contados da ciência deste Acórdão, plano de ação com vistas à implementação e conclusão das ações a que se referem os subitens 9.1.1 a 9.1.5 supra;
9.3. determinar à Secex-CE que acompanhe:
9.3.1. a conclusão do processo de implantação da automatização da avaliação do risco cliente no Sistema de Risco de Crédito (S253) no seguimento do estágio apresentado no Ofício 2015/479-002, do Ambiente de Inovação e Suporte Normativo ao Processo de Crédito;
9.3.2. a realização das diversas atividades voltadas à implantação de solução informatizada para aprimoramento do controle das garantias vinculadas às operações de crédito, previstas no Plano de Ação apresentado pelo Ambiente de Administração de Crédito, por meio do Ofício DIRET-2015/186-Anexo 12;
9.4. determinar à Secretaria Geral de Controle Externo do TCU que avalie a conveniência e a oportunidade de incluir, no Plano de Controle Externo deste Tribunal, auditoria de conformidade com o objetivo de verificar a regularidade dos procedimentos de concessão de crédito realizados pelo Banco do Nordeste do Brasil S.A., haja vista as fragilidades identificadas na presente fiscalização, as quais, no conjunto, são indícios de ocorrência de operações fraudulentas com os recursos da instituição, conforme disposto nos itens 10 e 11 do voto que fundamenta esta deliberação;
9.5. dar conhecimento do inteiro teor deste Acórdão ao Banco do Nordeste do Brasil S.A. e ao Ministério da Fazenda (MF) ;
9.6. arquivar o presente processo, com fundamento no art. 169, inciso V, do Regimento Interno do TCU.
b) TC Processo 015.905/2016-0
8.	Esse processo, de relatoria do Ministro Aroldo Cedraz, trata-se de Levantamento de Conformidade realizado pela ex-Secretaria de Controle Externo no Estado do Ceará no Banco do Nordeste do Brasil S.A. (BNB) , com objetivo de verificar os controles internos das principais atividades executadas nos processos do BNB relacionados à concessão de crédito, identificando, para as atividades relevantes, os objetivos-chave e os eventos de risco que podem impedir ou dificultar o alcance desses objetivos, assim como identificando fragilidades nos procedimentos de controle existentes, de forma a identificar possíveis ações de controle a serem realizadas pelo TCU. O processo possui caráter sigiloso e encontra-se arquivado nesta Secretaria.
CONCLUSÃO
9.	De acordo com o exposto, propomos ao Tribunal informar à presidência da Comissão de Fiscalização Financeira e Controle da Câmara dos Deputados, que foi autuado o TC Processo 016.185/2012-9, que tratou de Representação proposta por esta Secretaria, a qual versava sobre o mesmo tema contido na PFC-87/2012 referente à denúncia publicada pela Revista Época, de relatoria do Ministro Bruno Dantas, sendo que tal Representação encontra-se no gabinete do Relator aguardando manifestação. 
PROPOSTA DE ENCAMINHAMENTO
10.	Diante do exposto, submete-se a presente solicitação do Congresso Nacional, formulada por intermédio do Ofício 02/2018/CFFC-P, de 4/4/2018, por meio do qual o Exmo. Sr. Deputado Roberto Lucena, então Presidente da Comissão de Fiscalização Financeira e Controle da Câmara dos Deputados com base na solicitação de fiscalização – PFC 87/2012, de autoria do Deputado Federal Rubens Bueno, propondo:
	I - informar à Presidência da Comissão de Fiscalização Financeira e Controle da Câmara dos Deputados, que:
	a) foi autuado o TC Processo 016.185/2012-9, que tratou de Representação proposta por esta Secretaria, a qual versa sobre irregularidades em operações de crédito do Banco do Nordeste do Brasil no período de 2009 a 2011, sendo que tal Representação encontra-se aguardando manifestação do relator;
	b) por tratarem do mesmo tema, foram apensados ao TC Processo 016.185/2012-9 o TC Processo 017.262/2012-7 (Representação do Ministério Público Federal contra o Banco do Nordeste referente a supostas irregularidades/fraudes no processo de concessão de crédito) e o TC Processo 022.406/2013-1 (Denúncia referente ao Relatório de Demandas Especiais nº 00206.000872/2011-22) ;
b) dar ciência da decisão que vier a ser adotada à Presidência da Comissão de Fiscalização Financeira e Controle da Câmara dos Deputados;
c) considerar a solicitação integralmente atendida e arquivar o presente processo, nos termos dos arts. 169, inciso II, do Regimento Interno do TCU e 17, inciso II, da Resolução - TCU 215/2008.”
É o Relatório.

Não atuou.

SOLICITAÇÃO DO CONGRESSO NACIONAL. CONHECIMENTO. REPRESENTAÇÃO INSTAURADA PARA APURAÇÃO DOS FATOS. COMUNICAÇÃO AO SOLICITANTE.

SOLICITAÇÃO DO CONGRESSO NACIONAL (SCN)

Secretaria de Controle Externo do Sistema Financeiro Nacional e dos Fundos de Pensão (SecexFinan).

Cuidam os autos de Solicitação do Congresso Nacional para realização de auditoria em operações de crédito realizadas pelo Banco do Nordeste do Brasil –BNB, nos exercícios de 2009 a 2011, nos termos da Proposta de Fiscalização e Controle - PFC 87/2012, de autoria do Deputado Rubens Bueno, de junho/2012, somente trazida a este Tribunal de Contas em abril/2018.
2.	O pedido decorreu de denúncias feitas em reportagem da revista Época sobre irregularidades no BNB, do que decorreu a instauração da Representação proposta pela SecexFinanças, TC Processo 016.185/2012-9, de relatoria do Ministro Bruno Dantas.
3.	Assim, quanto à admissibilidade, a presente Solicitação deve ser conhecida, eis que atendidos os requisitos aplicáveis à espécie, constantes do art. 38, inciso I, da Lei 8.443/92; c/c o art. 232, inciso III, do Regimento Interno do TCU e art. 4º, inciso I, alínea “b”, da Resolução-TCU 215/2008.
4.	Em relação ao mérito, considero como atendida a Solicitação do Congresso Nacional, uma vez que as apurações sobre o fato já foram concluídas pela Unidade Técnica, restando apenas aguardar o pronunciamento do Relator e a Decisão do Plenário da Casa, informação esta que deve ser encaminhada à Presidência da CFC.
Ante o exposto, VOTO por que seja adotada a deliberação que ora submeto a este Colegiado.
TCU, Sala das Sessões Ministro Luciano Brandão Alves de Souza, em 21 de agosto de 2019.
AROLDO CEDRAZ 
Relator